【裁判字號】    99,交聲,201
【裁判日期】    991014
【裁判案由】    違反道路交通管理處罰條例聲明異議
【裁判全文】
臺灣雲林地方法院交通事件裁定        99年度交聲字第201號
移送機關即
原處分機關  交通部公路總局嘉義區監理所
異  議  人
即受處分人  甲○○
上列異議人即受處分人因違反道路交通管理處罰條例案件，對於
交通部公路總局嘉義區監理所於民國99年9 月2 日所為之嘉監裁
字第裁70-KAE122865號裁決處分聲明異議，本院裁定如下：
    主  文
原處分撤銷。
甲○○汽車駕駛人，駕駛汽車經測試檢定酒精濃度超過規定標準
，處罰鍰新臺幣貳萬伍仟元，並應吊扣輕型駕駛執照拾貳個月及
接受道路交通安全講習。
    理  由
一、原處分意旨略以：異議人即受處分人甲○○於民國98年2 月
    14日下午5 時30分許，騎乘車號SHN-767 號輕型機車，行經
    雲林縣北港鎮○○里○○路92號前時，因疏未注意後方來車
    ，即貿然橫越馬路，致同向後方由劉佳祺所駕駛車號8507-J
    Z 號自用小貨車閃避不及而撞及異議人所騎乘機車之後車尾
    ，異議人經抽血檢測發現其血液中酒精濃度為250mg/dl（換
    算呼氣酒精濃度為每公升1.25毫克），為警於98年3 月10日
    以異議人有違反道路交通管理處罰條例第35條第1 項第1 款
    規定之事實掣單舉發，嗣經原處分機關於99年9 月2 日依道
    路交通管理處罰條例第35條第1 項第1 款、第24條第1 項第
    2 款及違反道路交通管理事件統一裁罰基準表逕行裁處異議
    人罰鍰新臺幣（下同）45,000元、吊扣駕駛執照1 年並施以
    道路安全講習等語。
二、聲明異議意旨略以：其於98年2 月14日下午5 時30分許因酒
    後駕車行為，業經臺灣雲林地方法院檢察署（下稱雲林地檢
    署）檢察官為緩起訴處分，且於緩起訴期間已繳納公益金20
    ,000元，應予抵扣交通違規45,000元之罰鍰等語，爰依法聲
    明異議等語。
三、按汽車（含機車腳踏車，下同）駕駛人飲用酒類或其他類似
    物後其吐氣所含酒精濃度超過每公升0.25毫克或血液中酒精
    濃度超過0.05％以上，不得駕車；又汽車駕駛人，駕駛汽車
    經測試檢定有酒精濃度超過規定標準之情形者，處15,000元
    以上60,000元以下罰鍰，並當場移置保管該汽車及吊扣其駕
    駛執照1 年，並應接受道路交通安全講習，道路交通安全規
    則第114 條第2 款、道路交通管理處罰條例第35條第1 項第
    1 款、第24條第1 項第2 款分別定有明文。
四、經查：
  (一)異議人之酒後駕車係一個交通違規行為，有關該違規行為處
    罰效果之罰鍰、吊扣駕駛執照與施以道路交通安全講習等，
    係依據同一法律規定（即道路交通管理處罰條例第35條第 1
    項、第24條第1 項第2 款）所為之處罰，其處罰方式雖有三
    種，但實際上為單一處分，無法割裂，與該項交通違規行為
    是否存在亦均無從分離，法院於審理時，應先確定異議人是
    否確有交通違規行為事實，再決定原處分機關所適用之法律
    有無錯誤。從而，異議人雖僅就罰鍰部分聲明異議，其餘處
    罰部分並未提及，惟該吊扣駕駛執照及施以道路交通安全講
    習部分，與其交通違規行為是否存在既無從分離，法院自應
    全部予以審理（臺灣高等法院98年法律座談會第23號提案研
    討結果參照），合先敘明。
  (二)本件異議人於上揭時、地酒後駕車，經抽血檢測發現其血液
    中酒精濃度為250mg/dl（換算呼氣酒精濃度為每公升1.25毫
    克），為警掣單舉發等情，為異議人所不爭執，而其所涉犯
    刑法第185 條之3 公共危險罪，業經雲林地檢署檢察官於98
    年7 月16日以98年度偵字第3164號為緩起訴處分，諭知緩起
    訴期間1 年，異議人應向國庫支付20,000元，並參加該署觀
    護人室舉辦之「酒醉駕車團體輔導」1 場，且緩起訴期間內
    不得再有酒醉駕車之行為。嗣依職權送請再議，經臺灣高等
    法院臺南分院檢察署（下稱臺南高分檢）檢察長以98年度上
    職議字第2847號處分書駁回再議確定，異議人先後於98年 9
    月1 日、98年9 月24日支付緩起訴處分金20,000元及參加「
    酒醉駕車團體輔導」1 場次，前開緩起訴並於99年7 月22日
    期滿未經撤銷等情，有舉發單、裁決書及臺灣高等法院被告
    前案紀錄表等附卷可稽，並經本院依職權調閱上開卷宗核閱
    無訛。是異議人酒後超過規定標準駕駛動力交通工具而為警
    查獲，而受緩起訴處分期滿未經撤銷，並已履行負擔完畢之
    事實，均堪認定。
  (三)關於罰鍰部分：
    1.按94年2 月5 日公布，於95年2 月5 日施行之行政罰法第
      26條規定：「一行為同時觸犯刑事法律及違反行政法上義
      務規定者，依刑事法律處罰之。但其行為應處以其他種類
      行政罰或得沒入之物而未經法院宣告沒收者，亦得裁處之
      。前項行為如經不起訴處分或為無罪、免訴、不受理、不
      付審理之裁判確定者，得依違反行政法上義務規定裁處之
      」。又其他種類行政罰，係指違反行政法上之義務應受「
      裁罰性」之「不利處分」，依行政罰法第2 條規定，包括
      限制或禁止行為之吊扣證照處分及警告性之講習處分在內
      。究其立法目的，一行為同時觸犯刑事法律及違反行政法
      上義務規定時，由於刑罰與行政罰同屬對不法行為之制裁
      ，而刑罰之懲罰作用較強，故依刑事法律處罰，即足資警
      惕時，實無一事二罰再處行政罰之必要；且刑事法律處罰
      ，由法院依法定程序為之，較符合正當法律秩序，應予優
      先適用，但罰鍰以外之沒入或其他種類行政罰，因兼具維
      護公共秩序之作用，為達行政目的，行政機關仍得併予裁
      處。
    2.緩起訴期間內，有下列情形之一者，檢察官得依職權或依
      告訴人之聲請撤銷原處分，繼續偵查或起訴：於期間內
      故意更犯有期徒刑以上刑之罪，經檢察官提起公訴者。
      緩起訴前，因故意犯他罪，而在緩起訴期間內受有期徒刑
      以上刑之宣告者。違背第253 條之2 第1 項各款之應遵
      守或履行事項者，刑事訴訟法第253 條之3 第1 項定有明
      文。可知經檢察官為「緩起訴」處分者，於「緩起訴」之
      猶豫期間內，最終是否會被檢察官提起公訴，猶懸而未定
      ，亦即「緩起訴」處分於猶豫期間內尚未具有實質之確定
      力，檢察官於緩起訴期間內，可對被告為繼續觀察，如被
      告顯無反省警惕之情或根本欠缺反省警惕之能力，檢察官
      仍得依職權或依告訴人之聲請，將被告「緩起訴」處分撤
      銷，足見緩起訴處分顯與不起訴處分之性質不同。而行政
      罰法第26條明定「一行為不二罰」之原則，且應受行政罰
      之行為如經「不起訴處分或為無罪、免訴、不受理、不付
      審理」之裁判確定者，始得依違反行政法上義務規定裁處
      之，並未包括「緩起訴」處分在內；雖「緩起訴」處分之
      最終使被告免於刑事訴追之效果與「不起訴」處分之效果
      相同，行政罰法第26條第2 項是否包括緩起訴處分情形，
      固非無疑，惟以被告須待緩起訴處分實質確定時，才最終
      地確定免於受刑事訴追，亦即在緩起訴期間內即猶豫期間
      期滿前，該緩起訴處分仍有被撤銷之可能，此時原處分機
      關若依法為行政裁決，將使受處分人有同時遭受行政處罰
      及刑事訴追之危險，顯與行政罰法第26條規定之立法意旨
      相違背；且檢察官為緩起訴處分時，依刑事訴訟法第 253
      條之2 第1 項規定對被告所為之指示及課予負擔，具有實
      質刑罰之效果，對被告具有財產減少及自由受限之影響，
      性質上可謂刑事處分，而緩起訴制度雖以特別預防為優先
      考量，但在具體個案決定上，實亦達到一般預防的作用及
      報應理念，基於一行為不二罰原則，異議人既已就其行為
      受到刑事處分，自不應因同一行為再受到國家的處罰（臺
      灣高等法院暨所屬法院96年法律座談會刑事類提案第36號
      研討結果參照）。準此，自行政罰法第26條規定立法意旨
      為有利於行為人之解釋，以及保障人民基本權，與法律規
      定明示其一排除其他原則之觀點，認應受行政處罰之行為
      ，關於罰鍰部分，同一事實如經緩起訴處分確定者，亦有
      行政罰法第26條明定一行為不二罰原則之適用，故檢察官
      為緩起訴處分時如已對受處分人課予指示及負擔，應視為
      受處分人已依刑事法律受到處罰，則於緩起訴處分確定後
      ，除法律另有特別規定外，自不得再處以行政罰鍰。從而
      ，汽車駕駛人之酒後駕車行為，經測試檢定酒精濃度超過
      規定標準時，其既違反道路交通管理處罰條例第35條第 1
      項第1 款所定之行政法上義務，同時又觸犯刑法第185 條
      之3 公共危險罪之刑事法律，則道路交通主管處罰機關依
      上開行政罰法第26條第1 項但書規定，得對受處分人處以
      其他種類行政罰之情形外，關於罰鍰部分，則應依行政罰
      法第26條及道路交通管理處罰條例第10條規定，移送地方
      法院檢察署處理，於移送後，除有行政罰法第26條第2 項
      所定不起訴處分等事由或法律另有規定（此部分詳後述）
      ，得依違反行政法上義務規定另行裁處者外，即不得再依
      道路交通管理處罰條例第35條第1 項第1 款規定，裁處受
      處分人罰鍰之行政罰。
    3.另94年12月18日增訂公布，於95年7 月1 日施行之道路交
      通管理處罰條例第35條第8 項規定：「前項汽車駕駛人，
      經裁判確定處以罰金低於本條例第92條第3 項所訂最低罰
      鍰基準規定者，應依本條例裁決繳納不足最低罰鍰之部分
      。」對照行政罰法第26條關於一事不二罰之規定，係於94
      年2 月5 日公布，於95年2 月5 日施行，顯見上開處罰條
      例規定之立法目的應係考量適用行政罰法第26條後，在酒
      後駕車違規應受刑事處罰者，刑事處罰額度低於行政罰之
      流弊，參以大法官會議釋字第503 號解釋揭示：「…違反
      作為義務之行為，同時構成漏稅行為之方法而處罰種類相
      同者，如從其一重處罰已足達成行政目的時，即不得再就
      其他行為併予處罰，始符憲法保障人民權利之意旨」之法
      理，亦徵上開大法官解釋並未排除因前揭刑事處罰偏低所
      產生不合理之流弊而特別立法補繳差額之情形。再中央法
      規標準法第16條規定：「法規對其他法規所規定之同一事
      項而為特別之規定者，應優先適用之。其他法規修正後，
      仍應優先適用。」又道路交通管理處罰條例第2 條規定：
      「道路交通管理、處罰，依本條例規定；本條例未規定者
      ，依其他法律規定。」行政罰法第1 條規定：「違反行政
      法上義務而受罰鍰、沒入或其他種類行政罰之處罰時，適
      用本法。但其他法律有特別規定者，從其規定。」故道路
      交通管理處罰條例基於特別法之地位而優於普通法行政罰
      法之適用。是以，違反道路交通管理處罰條例之酒後駕車
      行為人，如其因同一行為所受之罰金刑事處分低於主管機
      關依該條例第92條第3 項（96年1 月29日修正後，已移列
      於同條第4 項）所定之最低罰鍰基準規定（指道路交通管
      理事件統一裁罰基準表）時，交通裁罰機關仍得裁處該行
      為人不足部分之罰鍰，此於受緩起訴處分而依檢察官命令
      向國庫繳納處分金時，應為相同之解釋，否則，與其他酒
      後駕車受法院判處罰金而另須補繳行政罰鍰差額者相較，
      豈非公平（臺灣高等法院暨所屬法院97年法律座談會刑事
      類提案第39號研討結果參照）。故於此情形，道路交通管
      理處罰條例第35條第8 項規定應屬前述之特別規定，應優
      先行政罰法第26條之適用。
    4.本件異議人一個酒後駕車的行為同時涉犯道路交通管理處
      罰條例第35條第1 項第1 款規定及刑法第185 條之3 之公
      共危險罪，其中刑事部分，業經雲林地檢署檢察官緩起訴
      ，異議人並已依檢察官指示之負擔條件，支付緩起訴處分
      金20,000元，緩起訴期間業已屆滿未經撤銷而執行結案。
      核此緩起訴處分附加條件之履行固非刑法所定刑罰之種類
      ，但已影響被告之財產權權益，具有實質刑罰之效果，實
      質上應可該當行政罰法第26條第1 項「依刑事法律」之刑
      事處分規定及道路交通管理處罰條例第35條第8 項規定之
      「罰金」，再參諸違反道路交通管理事件統一裁罰基準表
      所載，對於駕駛人騎乘機器腳踏車，其吐氣所含酒精濃度
      超過每公升0.55毫克以上，於期限內繳納或聽候裁決者，
      最低應納罰鍰之數額為45,000元，是以異議人雖已依檢察
      官緩起訴處分支付20,000元，但仍有不足25,000元，依前
      揭說明，應就差額部分（即25,000元）予以裁罰。
  (四)關於吊扣重型機器腳踏車駕駛執照部分：
    1.道路交通管理處罰條例第68條已於94年12月14日修正，查
      其修正過程與修正條文，立法委員認為原條文「汽車駕駛
      人，因違反本條例及道路交通安全規則之規定，受吊扣或
      吊銷駕駛執照處分時，受吊扣或吊銷其持有各級車類之駕
      駛執照」將違法或違規駕駛人所持有各級車類之駕駛執照
      一併吊扣或吊銷，失之過酷，對於人民工作與生活影響過
      鉅，有違比例原則，經與交通部協商後，乃將其中「受吊
      扣處分者，吊扣其持有各級車類之駕駛執照」部分之規定
      刪除。是駕駛人違反道路交通管理處罰條例第35條第1 項
      第1 款之規定而受吊扣駕駛執照處分時，依修正後同法第
      68條規定並參照其修正意旨，應僅得吊扣違規或違法當時
      駕駛車類之駕駛執照（臺灣高等法院暨所屬法院97年法律
      座談會刑事類提案第40號研討結果意旨參照）。至道路交
      通主管機關對於汽車駕駛執照之管理，因採取一照原則，
      未發給駕駛人較低等級之駕駛執照，惟行為人依法既應諭
      知吊扣輕型機車駕駛執照，尚不能因受處分人現實上僅持
      有普通重型機器腳踏車駕駛執照，即違背法律規定諭知免
      罰。此主管機關仍可利用電腦資料處理或在汽車駕照註記
      或其他方式，吊扣行為人輕型機車駕駛執照，執行層面應
      可妥適克服，尚難逕謂無法執行，而諭知不罰（臺灣高等
      法院暨所屬法院98年法律座談會刑事類提案第20號研討結
      果意旨參照）。
    2.本件異議人之「酒後騎乘輕型機車，經測試呼氣中酒精濃
      度超過規定標準」之違規行為，揆諸前開說明，原處分機
      關僅能吊扣異議人輕型機車駕駛執照1 年。而異議人未領
      有輕型機車駕駛執照，而係領有重型機車駕駛執照，有公
      路監理電子閘門證號查詢機車駕駛人查詢結果及本院公務
      電話紀錄各1 紙在卷可憑，原處分機關因異議人無輕型機
      車駕駛執照可供吊扣，竟逕行吊扣其重型機車駕駛執照，
      此舉顯已逾越修正後道路交通管理處罰條例第68條之規範
      意涵及範圍，原處分機關未審酌及此，逕為裁罰，即非適
      法。
  (五)另原處分機關裁處施以道路交通安全講習部分，依前揭行政
    罰法第26條之立法理由，此乃於罰鍰以外之其他種類行政罰
    ，因兼具維護公共秩序之作用，為達行政目的，行政機關仍
    得併予裁處，原處分機關關於此部分之裁處，於法自無不合
    。
五、綜上所述，原處分關於罰鍰、吊扣駕駛執照部分尚有未洽，
    受處分人就罰鍰部分聲明異議，非無理由，且因本件為一交
    通違規行為，吊扣駕駛執照、道路安全講習部分與罰鍰處分
    無從區分，雖異議人未就吊扣重型機車駕駛執照12月及施以
    道路交通安全講習部分有所爭執，然仍應由本院將原處分撤
    銷，自為主文第2 項所示之處分，以期適法。另本件吊扣駕
    駛執照12個月部分，已於98年2 月4 日執行至99年2 月3 日
    ，有上開裁決書及交通部公路總局嘉義區監理所99年10月 7
    日嘉監裁字第0990017072號函附吊扣銷歷史表附卷可佐，故
    並無再次執行吊扣駕駛執照及之必要，附此敘明。
據上論斷，應依道路交通管理處罰條例第87條第2 項，道路交通
案件處理辦法第20條前段，裁定如主文。
中    華    民    國    99    年    10    月    14    日
                  交通法庭    法  官  鍾世芬
以上正本證明與原本無異。
如不服本裁定，應於裁定送達後5 日內向本院提出抗告狀（須附
繕本）。
                              書記官  王雪招
中    華    民    國    99    年    10    月    14    日

司法院資訊處製作；財團法人民間司法改革基金會備份。
